臺灣臺北地方法院民事判決　　　　　　　93年度訴字第4891號
原　　　告　交通部臺灣鐵路管理局
法定代理人　丁○○
訴訟代理人　楊沛生律師
被　　　告　乙○○
　　　　　　丙○○
　　　　　　甲○○
上列當事人間請求拆屋還地等事件，本院於民國94年11月23日言
詞辯論終結，判決如下：
    主  文
被告乙○○、丙○○、甲○○應將坐落於台北市○○區○○段二
小段三三三地號之土地上如附圖所示斜線部分（面積四一點四一
平方公尺）之地上一、二層建物拆除，並將土地返還原告；及自
民國九十四年一月四日起至返還上開土地之日止，按月給付原告
新臺幣貳萬零柒佰零伍元。
原告其餘之訴駁回。
訴訟費用由被告共同負擔。
本判決於原告以新臺幣佰柒拾玖萬玖仟元為被告供擔保後，得
假執行。但被告如以新臺幣壹仟壹佰拾玖萬陸仟柒佰貳拾元
為原告預供擔保，得免為假執行。
原告其餘假執行之聲請駁回。
    事實及理由
壹、程序方面：
    按「訴狀送達後，原告不得將原訴變更或追加他訴。但有下
    列各款情形之一者，不在此限：‧‧‧三　擴張或減縮應受
    判決事項之聲明者。」民事訴訟法第255條第1項第3款定有
    明文。查本件原告起訴時，就相當於租金之不當得利，原請
    求被告自起訴狀繕本送達之翌日起（即民國94年1月4日）至
    返還系爭土地之日止，按月給付新臺幣（下同）20,000元（
    本院卷一第4頁參照），嗣於訴訟進行中，擴張其請求為被
    告應按月給付41,410元（本院卷二第106頁參照），核與首
    揭規定相符，應予准許。
貳、原告起訴主張：
一、緣坐落台北市○○區○○段二小段333地號之土地（下稱系
    爭土地）為中華民國所有，其管理機關則為原告交通部臺灣
    鐵路管理局，惟原告在93年7月間，於本院民事執行處92年
    度執字第13196號強制執行時，發現被告乙○○、丙○○及
    甲○○等3人無權占用系爭土地，並在其上搭建如附圖斜線
    部分所示之2層樓建物（下稱系爭建物），供渠3人居住，又
    系爭建物占用之土地面積，經實測為41.41平方公尺，爰依
    民法第767條規定，請求渠3人拆除系爭建物，另依不當得利
    之法律關係，依土地法105條準用同法第97規定，請求渠3人
    自起訴狀繕本送達之翌日起（即94年1月4日）至交還系爭土
    地之日止，按月給付相當於租金之損害金41,410元（計算式
    ：系爭土地93年度申報地價每平方公尺120,000元*被告無權
    占有之面積41.41平方公尺*年息10%÷12月=41,410元）。
二、被告丙○○前為原告之員工，獲配住坐落於系爭土地上門牌
    號碼為台北市○○○路○段23巷1號（改編前為台北市○○○路11巷9號）之房屋，供渠為宿舍居住，然被告丙○○退
    休後，竟將該房屋拆除改建為2層樓房，拒不交還系爭土地
    繼續使用，經原告訴請返還系爭土地並拆除該房屋2樓部分
    ，已據本院82年度訴字第2753號、臺灣高等法院84年度重上
    字第50號、最高法院85年度台上字第1895號判決原告勝訴確
    定，至該房屋1樓部分亦據原告另訴請求被告拆屋還地，亦
    經本院以86年重訴字第55號判決勝訴確定，且上開2案均已
    執行完畢（執行案號：本院民事執行處88年執庚字第3522號
    ）。嗣於90年5月間原告發現被告丙○○又在系爭土地上搭
    蓋傭人房及廚房（門牌號碼為台北市○○○路○段23巷1號
    ），供渠與被告乙○○居住，其後，被告甲○○復擅將前述
    被告丙○○搭蓋之傭人房改建，並改編門牌為台北市○○○
    路○段27號，原告遂又訴請被告3人拆屋還地及遷讓房屋，
    亦獲本院90年度訴字第2543號判決原告勝訴確定，復已執行
    完畢（執行案號：本院民事執行處92年度執字第13196號）
    。而系爭建物係在上述本院88年執庚字第3522號執行完畢後
    ，被告又在原址即台北市○○○路○段23巷1號旁之空地所
    重新搭建，至93年7月間，原告於本院92年度執辰字第13196
    號執行程序進行中才發現，不論所在位置或占用面積，均與
    上述2案不同，故本件之訴訟標的與上述2案之訴訟標的並非
    同一，本件並無再行起訴之問題。
三、爰此聲明：(一)被告等應將坐落於系爭土地上如附圖所示斜線
    部分（面積41.41平方公尺）之地上一、二層建物拆除，並
    將土地返還原告；並自起訴狀繕本送達之翌日起（即94年1
    月4日）至返還上開土地之日止，按月給付原告41,410元；
    (二)陳明願供擔保，請准宣告假執行。
、被告抗辯：
一、系爭建物及所坐落之系爭土地，係被告丙○○之母向日本人
    購得，被告自35年間即已遷入居住且設籍於該處，嗣至38年
    間，被告丙○○進入原告機關服務，原告前來調查後，即配
    住予被告丙○○作為職務宿舍，其後，再於48年間登記為原
    告所有，是被告自始即為為善意占有，自得就系爭建物及所
    坐落之系爭土地為使用及收益。
二、又系爭建物於68年間台北市政府進行拓寬建國北路高架橋工
    程時，遭拆除1/3，致房屋嚴重傾斜、下陷，復於79年間遭
    蟻蝕蛀空，影響居住安全，經原告勘察後，同意由被告自費
    修建，但應依規定辦理切結歸公，惟被告出資修建完成後，
    原告所屬工務段竟函請台北市政府以拆除違建程序處理，事
    後被告雖補辦歸公手續，原告仍以被告未依規定修建，違反
    宿舍使用規定等理由，要求恢復原狀，並撤銷被告丙○○之
    領住權，嗣再提起民事訴訟請求被告拆屋還地，業經前案判
    決確定，是本件實係原告重複起訴，應駁回其訴。
三、爰此聲明：(一)駁回原告之訴及其假執行之聲請；(二)如受不利
    之判決願供擔保，請免為假執行。
肆、兩造不爭執之事項：
一、系爭土地為中華民國所有，並由原告任管理機關，而被告丙○○則因職務關係，獲配住其上門牌號碼為台北市○○○路
    ○段23巷1號（改編前為台北市○○○路11巷9號）之房屋為
    宿舍（本院卷二第4頁、第6頁反面）。
二、被告丙○○曾於上址房屋之兩側搭蓋廚房及傭人房，其後，
    被告甲○○復將該傭人房部分改建，並改編門牌為台北市○○○路○段27號，均未得原告同意，經原告起訴請求拆屋還
    地，已據本院以90年度訴字第2543號判決被告丙○○、甲○○敗訴確定，亦經本院民事執行處以92年度執辰字第13196
    號執行完畢。
三、被告乙○○、丙○○及甲○○等3人，現均居住於系爭建物
    內（本院卷二第72頁反面）。
伍、得心證之理由：
一、查本件原告起訴主張系爭土地為中華民國所有，並由原告任
    管理機關，而被告丙○○曾因職務關係，獲配住其上門牌號
    碼為台北市○○○路○段23巷1號（改編前為台北市○○○
    路11巷9號）之房屋為宿舍，惟其後被告丙○○在上址房屋
    之兩側搭蓋廚房及傭人房，被告甲○○復將該傭人房部分改
    建，並改編門牌為台北市○○○路1段27號，均未得原告同
    意，經原告起訴請求拆屋還地，已據本院以90年度訴字第
    2543號判決被告丙○○、甲○○敗訴確定，亦經本院民事執
    行處以92年度執字第13196號執行完畢之事實，業據其提出
    土地謄本1份為證，復有本院依職權調閱本院90年度訴字第
    2543號拆屋還地事件及92年度執字第13196號強制執行事件
    等卷宗可按，且為被告所不爭執，自堪信其為真實。又原告
    主張其至93年7月間，於上開本院92年度執字第13196號強制
    執行程序進行時，另發現被告丙○○、乙○○及甲○○等3
    人未經原告同意，即擅自在台北市○○○路○段23巷1號旁
    之空地上搭蓋系爭建物，供渠等居住，惟被告則以前揭情詞
    置辯，是以，本件之爭點即為：(一)本件原告之請求，是否為
    本院90年度訴字第2543號拆屋還地事件確定判決之效力所及
    ？(二)被告是否有權使用系爭土地？茲審究如次：
(一)、被告辯稱系爭建物係本院92年度執字第13196號之執行標的
    ，而為本院90年度訴字第2543號拆屋還地事件確定判決效力
    所及云云。然查，本院90年度訴字第2543號民事確定判決之
    主文第1項至第4項載明：「被告乙○○應自坐落台北市○○
    區○○段二小段三三三地號土地上如附圖乙所示Ａ部分（面
    積參拾伍點陸肆平方公尺）之地上建物即門牌編號台北市○○○路○段二三巷一號遷出。被告丙○○應將前項建物拆除
    ，並將如附圖乙所示Ａ部分土地（面積參拾伍點陸肆平方公
    尺），連同如附圖乙所示Ｂ部分土地（面積玖點壹伍平方公
    尺）返還原告‧‧‧。被告李玲應自坐落台北市○○區○○
    段二小段三三三地號土地上如附圖甲所示（面積肆拾點零柒
    平方公尺）之建物即門牌編號台北市中山區○○○路○段二
    七號遷出。被告甲○○應將前項建物拆除，並將如附圖甲部
    分所示土地（面積肆拾點零柒平方公尺）返還原告‧‧‧」
    等語，此有原告提出該判決書影本在卷可稽（本院卷二第48
    頁至第61頁參照），復為本院調閱上開卷宗核閱屬實，而經
    比對上開確定判決主文所載附圖乙所示Ａ部分、附圖甲所示
    斜線部分建物及本件勘測之系爭建物，3者雖均坐落於系爭
    土地之上，惟3者之形狀、所在位置、層數及所占系爭土地
    面積等，均不相同，亦有本院90年度訴字第2543號拆屋還地
    事件暨本件履勘現場後所製土地複丈成果圖可佐（本院卷二
    第60、61、96頁參照），堪認系爭建物與本院90年度訴字第
    2543號拆屋還地事件原告請求被告丙○○、甲○○拆除之標
    的建物，並非同一。故被告上開所辯，顯不足採信，本件訴
    訟標的，並非前案確定判決效力之所及。
(二)、又被告辯稱系爭建物係在37年左右就蓋了，是原告配住的宿
    舍，嗣因房屋嚴重傾斜下陷，至79年間經原告同意渠自費修
    建，系爭建物係舊有的，並無新建事實云云。惟查，被告丙○○原受配住之門牌號碼為台北市○○○路○段23巷1號（
    改編前為台北市○○○路11巷9號）之宿舍，前經原告訴請
    被告丙○○拆屋還地，已據本院82年度訴字第2753號、86
    年重訴字第55號判決原告勝訴確定，復已據本院以88年執庚
    字第3522號於90年7月26日強制執行拆除完畢，有本院調閱
    上開拆屋交地強制執行事件卷宗可按，是被告所指由渠等自
    費修建之宿舍，客觀上早已不存在於系爭土地之上。次查，
    上開本院88年執庚字第3522號拆屋交地強制執行程序，僅保
    留上址宿舍面向鄰地（即台北市○○區○○段二小段334地
    號）之一面牆壁未予拆除，惟至本院92年度執字第13196號
    強制執行程序進行時，因該面未拆除之牆壁已加蓋鐵皮（即
    系爭建物），且不在該次執行範圍，故未予一併拆除，有各
    強制執行事件歷次履勘筆錄及執行筆錄足參，嗣本件於94年
    7月7日經本院履勘現場時，系爭建物非但有獨立出入之門戶
    ，且已達足以遮風避雨之程度，有本院94年7月7日履勘筆錄
    、現場照片9幀在卷可佐，堪認系爭建物係在本院88年執庚
    字第3522號強制執行程序終結後，始搭建完成，並非被告所
    辯係渠等79年間自費修建之宿舍甚為明確。被告上開所辯系
    爭建物係渠等自費修建之舊有宿舍云云，顯不足採信。
(三)、被告復辯稱系爭建物及所坐落之系爭土地，係被告丙○○之
    母向日本人所購得，被告自35年間即已遷入居住且設籍於該
    處，渠等為有權占用系爭土地云云。惟被告並無法就此有利
    於己之事實，舉證以實其說，被告甲○○亦自承並無證據可
    提出等語在卷（本院卷二第145頁反面），此外，被告復未
    舉證證明渠等曾獲原告同意使用系爭土地搭蓋系爭建物，自
    難認被告有何占有系爭土地之正當法律權源。按所有人對於
    無權占有或侵奪其所有物者，得請求返還之。對於妨害其所
    有權者，得請求除去之，民法第767條定有明文。查系爭建
    物計有2層，所占系爭土地面積為41.41平方公尺（即附圖所
    示斜線部分區域），有本院94年7月7日勘驗筆錄、台北市中
    山地政事務所繪製土地複丈成果圖各1份在卷足稽（本院卷
    二第86、87、95及96頁參照），而本件被告乙○○、丙○○
    及甲○○等3人，現均居住於系爭建物內，為兩造所不爭執
    ，渠等並無使用系爭土地之正當權源，復已如前述，則原告
    依民法第767條規定，請求被告乙○○、丙○○及甲○○等3
    人拆除如附圖斜線部分所示建物（面積41.41平方公尺），
    並將其坐落之基地返還原告，洵屬有據，應予准許。
陸、另按，無法律上之原因而受利益，致他人受損害者，應返還
    其利益，民法第179條定有明文；又無權占有他人土地，可
    能獲得相當租金之不當得利，此為社會通常觀念，最高法院
    61年台上字第1695號著有判例。又「城市地方土地房屋法定
    最高限額租金，以不超過土地及其建築物申報總價年息10 %
    為限」、「第97條、第99條及第101條之規定，於租用基地
    建築房屋均準用之」，土地法第97條及第105條分別定有明
    文。另所謂土地之總價額，係指土地所有人依土地法申報之
    地價即法定地價，而公有土地則以公告地價為申報地價，免
    予申報，土地法施行法第25條、平均地權施行條例第21條定
    有明文。經查，系爭土地坐落於台北市○○○路○段巷內，
    屬城市地方土地，係台北市區○○○地段，附近有八德市場
    ，左鄰台北市立中山女子高級中學，爰斟酌系爭土地附近之
    繁榮程度及系爭建物之利用情形，認其租金應以土地及建物
    申報價額之年息5%計算為適當，從而，原告請求被告乙○○
    、丙○○及甲○○等3人自起訴狀繕本送達之翌日起（即94
    年1 月4日）至返還上開土地之日止，按月給付20,705元（
    計算式：公告地價×面積×5%÷12=120,000×41.41×5%÷
    12=207, 05元）之相當於租金之不當得利，為有理由，應予
    准許；至逾此範圍之請求，即為無理由，應予駁回。
柒、兩造均陳明願供擔保，請准宣告假執行或免為假執行。關於
    原告勝訴部分，經核均無不合，爰酌各酌定相當之擔保金額
    ，併予准許。至原告敗訴部分，其假執行之聲請，已失所附
    麗，應併予駁回。
捌、本件事證已臻明確，兩造其餘之攻擊防禦方法，核與判決結
    果無影響，爰不一一論述，附此敘明。
玖、結論：本件原告之訴為一部有理由，一部無理由，依民事訴
    訟法第79條、第85條第1項前段、第390條第2項、第392條第
    2 項，判決如主文。
中　　華　　民　　國　　94　　年　　12　　月　　14　　日
                  民事第六庭    法　官　楊晉佳
以上正本係照原本作成。
如不服本判決，應於送達後20日內依對造人數檢具繕本向本院提
出上訴狀上訴於臺灣高等法院。
中　　華　　民　　國　　94　　年　　12　　月　　14　　日
                                書記官  朱俶伶
